【裁判字號】    89,判,2569
【裁判日期】    890817
【裁判案由】    營利事業所得稅
【裁判全文】
最  高  行  政  法  院  判  決                  八十九年度判字第二五六九號
    原      告  日和建設事業股份有限公司
    代  表  人  甲○○
    被      告  財政部臺北市國稅局
    代  表  人  張盛和
右當事人間因營利事業所得稅事件，原告不服行政院中華民國八十八年三月十日台八
八訴字第○九一六三號再訴願決定，提起行政訴訟。本院判決如左︰
    主  文
原告之訴駁回。
訴訟費用由原告負擔。
    事  實
緣原告八十三年度營利事業所得稅結算申報，申報營業收入新台幣（下同）一九、八
○九、五二三元，營業成本一一、三六○、二三九元，營業費用九、八五一、八二一
元（已自行減除按房屋、土地售價比例計算出售土地應分攤之營業費用計二、一三九
、一七○元），營業淨利虧損一、四○二、五三七元。被告以其未將本年度出售土地
收入三一、二○○、○○○元及出售土地成本三四、四○一、九二七元列入申報，乃
調增出售土地收入及出售土地成本，核定營業收入五一、○○九、五二三元，營業成
本四五、七六二、一六六元及營業費用一一、九九○、九九一元，並依財政部七十五
年十月十四日台財稅第七五二六七四○號函釋，按土地售價占核定全部營業收入之比
例，將土地應分攤之營業費用計七、三三四、二九五元轉列至免稅之出售土地收入項
下之相關成本，核定土地交易所得為虧損一○、五三六、二二二元，課稅所得額為四
、六○二、八三八元。原告不服，申經復查結果，未准變更，提起訴願，亦遭駁回，
訴經行政院台八十六訴字第五○一二八號再訴願決定將原決定及原處分均撤銷，由原
處分機關另為適法之處分。案經被告重為復查決定，仍未准變更。原告提起訴願、再
訴願，遞遭駁回，乃提起行政訴訟。茲摘兩造訴辯意旨於次：
原告起訴意旨略謂：一、原告所申報民國八十三年度營所稅，其房地收入係出售餘屋
乙戶，即屬八十二年度已完工餘未出售之待售房地（工地名稱新台北），該戶於民國
八十三年四月五日簽約出售並於八十三年四月十二日辦畢所有權移轉登記，且原告於
八十三年興建中之工程僅桃園南崁國際大亨一案。該案銷售金額預計為十五億元，預
計於八十六年初完工，由是觀之，公司之營業費用均屬因辦理國際大亨人員之行政費
用（例如會計、管理人員及催款人員等）及相關之總務及管理費用等附屬支出（例如
辦公場所之折舊、郵電費、水電費、勞保費用等．．．）。依財務會計準則公報第一
號「一般公認會計原則」十四條、商業會計法第十條及所得稅法第二十二至二十四條
會計基礎應採權責發生制（收入及成本費用配合原則）及會計期間慣例，應由國際大
亨案全部負擔方屬合理。惟因財政部七十五、十、十四台財稅第七五二六七四○號函
規定，故原告從嚴採按出售房地售價比例及過戶日佔全年度比例分攤計算（攤計計算
式詳參會計師查核報告書第十一頁），並自行帳外調整滅除營業費用二、一三九、一
七○元當屬非常合理。且依復查決定書所載示及上項函號規定，就以「銷售該房地所
產生之直接費用可單獨計算，應分別歸屬土地房屋負擔」及「銷售房地所發生之營業
費用於減除直接費用後，難以明顯劃分者，按稅捐稽徵機關核定房地售價比例分攤」
。按該函令所示，「須按房地售價比例分攤者，僅屬難以明顯劃分之營業費用」，唯
原告八十三年度僅有八十二年度已完工未出售之待售房地餘屋乙戶（案名：新台北）
及在建工程（案名：國際大亨）兩工地，故營業費用亦同在建費用可按待售餘屋新台
北及在建工程（案名：國際大亨）直接歸屬。查新台北工地銷售係採約聘跑單人員，
於工地預售完畢即不再約聘，本工地於八十二年已銷售及交屋完畢，「新台北」餘屋
僅餘乙戶，此戶原欲保留自用，唯因舊客戶（陳松仁）主動與原告電話連繫增訂，而
由原告業務人員謝書麟負責洽定，過戶事宜亦由代書負責，貴院可逕行函證該客戶確
認實情，故實質上原告係出售固定資產，根本無財政部七十五、十、十四台財稅第七
五二六四七○號函之適用。惟如以銷售餘屋觀點，則嚴格歸屬新台北工地應歸屬之費
用亦實微乎其微，從嚴依台財稅第七五二六七四○號函令分攤新台北工地之營業費用
亦僅三九一、七五六元（八十三年可直接歸屬係業務員謝書麟一至四月份之薪資計二
○七、七六六元，佔一至四月份營業費用薪資總額之一○．八，以此基準分攤一至
四月份之營業費用計三九一、七五六元。故會計師按出售房地售價比例及過戶日佔全
年度比例分攤計算已屬嚴謹。二、原告所訴主旨係指被告依據台財稅第七五二六七四
○號函，逕按已於四月份出售之單一餘戶房地售價比例攤計全年度之費用支出，調整
減除營業費用七、三三四、二九六元，因而調增原告八十三年度課稅所得五、一九五
、一二六元，核定課稅所得額為四、六○二、八三八元，補徵稅款一、一四○、七○
九元，致八十三年年度僅因客戶主動連絡出售餘屋乙戶而影響重大在建房地工程完結
時費用之扣減權益，明顯法理不合且嚴重侵害納稅義務人之權益。該函令所指「須按
房地售價比例分攤者，僅屬難以明顯劃分之營業費用」，唯原告既可明確直接歸屬劃
分，實不應強權依房地售價比例分攤與該房地無關之營業費用，惡法非法。該函令確
有垢病違反母法及一般公認會計原則之處，如再含混執行，實已嚴重違反一般公認會
計原則、所得稅法、商業會計法等法之立法精義，且嚴重侵蝕納稅義務人權益。另原
告所堅持一般公認會計原則之權責基礎之收入、成本費用配合原則（商業會計法第十
條及所得稅法第二二、二三、二四條），均是於法有據，且此法乃是我中華民國政府
所訂之，人民所從之。該台財稅第七五二六七四○號函令既已違反上開所得稅法及一
般公認會計原則等法理，貴院理應儘速促修法令，以使納稅義務人得以遵從，而絕非
故步自封，以不合理之法令強制納稅義務人盲從。三、綜上陳述，本案原處分及訴願
、再訴願決定均未查明事實，顯有違誤，自難令人甘服，請鈞院詳予審核，判決將再
訴願決定、訴願及原處分均撤銷，以保原告之合法權益。
被告答辯意旨略謂：一、按「左列各種所得，免納所得稅．．．十六、個人及營利事
業出售土地．．．其交易之所得。」、「營利事業所得之計算，以其本年度收入總額
減除各項成本費用、損失及稅捐後之純益額為所得額。」分別為所得稅法第四條第十
六款及同法第二十四條第一項所明定，又「營利事業於七十五年一月一日以後出售房
地，土地交易所得免徵所得稅，應如何攤計該土地部分之營業費用，核釋如說明。說
明：二、分攤辦法如下：(一)銷售房地所產生之直接費用（如土地之土地增值稅、地價
稅；房屋之營業稅、房屋稅以及房地之印花稅、過戶登記費等）可單獨計算者，應分
別歸屬土地房屋負擔。(二)銷售房地所發生之營業費用於減除上述直接費用後，難以明
顯劃分者，按稅捐稽徵機關核定房地售價比例分攤。亦為財政部七十五年十月十四日
台財稅第七五二六七四○號函所明釋。二、原告本年度營利事業所得稅結算申報，未
列報出售土地所得，而於其他費用中將土地應分攤之營業費用二、一三九、一七○元
，自行調減申報。計算為：不可歸屬之營業費用11,990,991×出售土地收入31,200,0
00＼出售土地收入31,200,000＋出售房屋收入19,809,523× 3.5＼12。因原告主張：
系爭土地買賣僅三個半月即已完成，應按全年度十二分之三．五比例計算分攤營業費
用方屬合理，即其原自其他費用中調減申報之二、一三九、一七○元。原核定調整出
售土地收入應分攤營業費用為七、三三四、二九五元，其計算式為：不可歸屬之營業
費用11,990,991×出售土地收入31,200,000＼出售土地收入31,200,000＋出售房屋收
入19,809,523核定土地交易所得為虧損一○、五三六、二二二元。三、原告主張：本
期之營業費用均為未完工之桃園南崁國際大亨案者，經查該案尚未列報收入，依收入
、費用配合原則，其相關費用應自行帳外調整，不列入本期費用，是原告所訴核不足
採。且原告已自行將出售系爭房地中之土地分攤營業費用，本期列報之營業費用為營
業收入之系爭房地所共同負擔，並無不合。又經查營利事業所得額之計算，係以年度
收入總額及費用總額為計算基礎，並非逐日計算，因土地交易所得免稅，該土地部分
應分攤之營業費用，自應以全年度費用為準。本案原告係經營房地產買賣業務，其出
售該土地主張分攤費用計至出售日止，於法無據，且其係以出售房地產為業，故出售
土地之費用分攤不因年度中出售而終止。類似案情，有大院八十三年度判字第一七五
號判決可資參照。是原告所訴，核不足採。綜上論述：原處分及所為復查、訴願、再
訴願決定並無違誤，請判決駁回原告之訴。
    理  由
按營利事業所得之計算，以其本年度收入總額減除各項成本費用、損失及稅捐後之純
益額為所得額。為行為時所得稅法第二十四條第一項所規定。準此可知，營利事業之
收入，以須計算其純益之所得額而課徵所得稅者，始有減除其成本費用、損失及稅捐
之可言。苟營利事業之收入免徵所得稅，則與該收入有關之各項成本費用、損失及稅
捐本無計算減除之問題，自不得併入應稅收入之各項成本費用、損失及稅捐總額中。
其併入不分者，應計算免稅收入之分攤部分予以轉出。營利事業出售土地，其交易之
所得，免納所得稅。為同法第四條第十六款所明定。是與出售土地收入相關之各項成
本費用、損失併入應稅收入之各項成本費用、損失項下不分者，應計算其分攤部分自
該不分之項下轉出。財政部基於稅捐稽徵中央主管機關之職掌，為執行稅捐稽徵法律
，就營利事業出售土地之交易收入有關之營業費用及利息支出，定其分攤原則，於七
十五年十月十四日以台財稅第七五二六七四○號函核釋（下稱七十五年函釋）：一銷
售房地所產生之直接費用（如土地之土地增值稅、地價稅；房屋之營業稅、房屋稅以
及房地之印花稅、過戶登記費等）可單獨計算者，應分別歸屬土地房屋負擔。二銷售
房地所發生之營業費用於減除上述直接費用後，難以明顯劃分者，按稅捐稽徵機關核
定房地售價比例分攤。三營業外損失中，屬於利息支出部分，除屬專案貸款得個別認
定外，其餘一般性貸款應按核定房地售價比例，計算土地應分攤之利息，自利息支出
項下減除。乃准許可直接明確歸屬於應稅收入或免稅收入之營業費用及利息支出得以
個別歸屬，就無法明確劃分歸屬者，以核定房地售價比例作為分攤基準，符合首引法
條規定之收入與成本費用配合之意旨及公平原則，足資適用。本件原告八十三年度營
利事業所得稅結算申報，申報營業收入一九、八○九、五二三元，營業成本一一、三
六○、二三九元，營業費用九、八五一、八二一元（已自行減除按房屋、土地售價比
例，計算出售土地應分攤之營業費用計二、一三九、一七○元），營業淨利虧損一、
四○二、五三七元。被告以其未將本年度出售土地收入三一、二○○、○○○元及出
售土地成本三四、四○一、九二七元列入申報，乃調增出售土地收入及出售土地成本
，核定營業收入五一、○○九、五二三元，營業成本四五、七六二、一六六元及營業
費用一一、九九○、九九一元，並依財政部七十五年函釋，按土地售價占核定全部營
業收入之比例，將土地應分攤之營業費用計七、三三四、二九五元轉列至免稅之出售
土地收入項下之相關成本，核定土地交易所得為虧損一○、五三六、二二二元，課稅
所得額為四、六○二、八三八元。原告不服，循序訴經行攻院八十六年十二月十八日
台八十六訴字第五○一二八號再訴願決定以原告列報稅捐一九八、六七八元是否屬銷
售房地所產生之直接費用可單獨計算，應分別歸屬土地、房屋負擔，尚待究明，爰將
原訴願決定及復查決定均撤銷，著由被告另為處分。嗣經被告重核為復查決定，以前
開稅捐一九八、六七八元係汽車牌照稅、燃料稅及公司所在地之房屋稅、地價稅，並
非首揭財政部函釋有關可直接歸屬出售土地、房屋之費用，原核定依首揭財政部七十
五年函釋予以分攤，並無違誤，仍未准變更。原告以其出售八十二年度餘屋之買賣於
四月即已完成，應按全年十二分之四比例計算分攤營業費用，計應分攤二、二一七、
七六一元，與其自行帳外調減之營業費用二、一三九、一七○元相若，其申報之計算
基礎應屬合理云云。訴經財政部訴願決定及行政院再訴願決定，以營利事業所得之計
算，係以年度收入總額及費用總額為計算基礎，並非逐日計算，因土地交易所得免稅
，該土地部分應分攤之營業費用，自應以全年度費用計算，原告係經營房地產買賣業
務，其主張出售土地分攤營業費用計至出售日止，於法無據，且出售土地之費用分攤
不因年度中出售而終止，所訴核無足採，遂駁回其訴願、再訴願，經核均無不合。茲
原告起訴主張如事實欄起訴意旨所載。惟查：(一)營利事業所得之計算，係以全年度總
收入減除總成本費用、損失及稅捐之純益額計算，為首引法條所明示。原告所主張計
算分攤費用方式以出售房地完成日止經過日數占全年比例為限，並非有據。至於原告
本年度僅興建桃園南崁國際大亨一案，其收入尚未列報，相關費用應自行帳外調整，
不列入本期費用，為別一問題。(二)財政部七十五年函釋無違法律意旨，已如前述，原
告以經營房地產買賣為業務，八十三年度全年皆然，不能依其不同時段所營業務，分
開計算費用歸屬，其不能分別直接歸屬土地房屋之費用，自應依財政部七十五年函釋
計算土地應分攤之部分。從而復查決定維持原核定據以調整原告之營業費用，並無不
合。訴願、再訴願決定遞予維持，均無不合。起訴意旨為無理由，應予駁回。
據上論結，本件原告之訴為無理由，爰依行政訴訟法施行法第二條、行政訴訟法第九
十八條第三項前段，判決如主文。
中    華    民    國     八十九      年      八      月      十七       日
              最 高 行 政 法 院 第 一 庭
                                審 判 長 法  官      黃  綠  星
                                         法  官      徐  樹  海
                                         法  官      蔡  進  田
                                         法  官      黃  璽  君
                                         法  官      廖  宏  明
右  正  本  證  明  與  原  本  無  異
                                         法院書記官  邱  彰  德
中    華    民    國     八十九      年      八      月     二十一      日


司法院資訊處製作；財團法人民間司法改革基金會備份。
